【裁判字號】    98,上訴,4164
【裁判日期】    990120
【裁判案由】    強盜
【裁判全文】
臺灣高等法院刑事判決                98年度上訴字第4164號
上  訴  人  臺灣板橋地方法院檢察署檢察官
被      告  己○○
                    （現另案於臺灣臺北監獄臺北分監執行）
選任辯護人  許志嘉律師
被      告  丙○○
                    （現另案於臺灣宜蘭監獄執行）
選任辯護人  何乃隆律師
被      告  戊○○
                    （現另案於臺灣臺北監獄臺北分監執行）
指定辯護人  本院公設辯護人王永炫
上列上訴人因被告強盜案件，不服臺灣板橋地方法院97年度訴字
第4091號，中華民國98年6月30日第一審判決（起訴案號：臺灣
板橋地方法院檢察署97年度偵字第15701號、第21743號），提起
上訴，本院判決如下：
    主  文
原判決撤銷。
己○○犯攜帶兇器結夥強盜罪，處有期徒刑柒年。
丙○○犯攜帶兇器結夥強盜罪，累犯，處有期徒刑柒年陸月。
戊○○犯共同剝奪他人行動自由罪，累犯，處有期徒刑壹年。
    事  實
一、戊○○（綽號大胖、阿亮）前因施用毒品案件，經臺灣板橋
    地方法院以95年度訴字第1203號判處有期徒刑10月確定，於
    民國96年6月25日縮刑期滿執行完畢。丙○○（綽號阿德）
    於94年間，因竊盜案件，經同一法院以94年度簡字第5127號
    判決判處有期徒刑6月，併科罰金銀元7500元確定；復於同
    年間，分別因施用毒品、竊盜等案件，經同一法院以95年度
    訴字第1946號判決判處有期徒刑1年2月、以95年度簡字第18
    74號判決判處有期徒刑6月，嗣經同一法院依中華民國96年
    度罪犯減刑條例以96年度聲減字第3864號裁定減刑並定應執
    行有期徒刑9月又15日確定，於97年3月2日縮刑期滿執行完
    畢。詎戊○○、丙○○均仍不能悔改，於97年5月17日下午
    ，甲○○（原審通緝中）以電話聯絡友人丁○○，託其幫忙
    尋找乙○○，欲向丁○○乙○○購買電視機與電腦、手飾等
    物，適乙○○在丁○○住處，甲○○即與丙○○、己○○共
    同前往丁○○住處，詢問有無電視機、電腦、鑽戒、黃金等
    物欲行出售，甲○○與丙○○進入丁○○住處，丁○○當場
    出示金手鍊及翡翠項鍊各1提，甲○○檢視後無意購買之，
    乙○○復無意出售任何貨物，甲○○等人遂離開，返回甲○○臺北縣板橋市○○○路116之12號3樓住處，甲○○竟萌強
    盜之犯意，藉口丁○○欠債不還，欲行索討，丙○○、己○○皆知悉甲○○僅係藉詞討債，竟與甲○○共同為自己不法
    所有之意圖，基於強盜犯意之聯絡，策劃強盜丁○○財物之
    犯案細節，策劃完畢，甲○○另以索討債務為由，通知不知
    情之戊○○至其住處，戊○○遂駕駛不詳車號之自小客車前
    往，搭載丙○○、己○○及甲○○至丁○○住處，途中由甲○○指示己○○在臺北縣板橋市○○路口小北百貨購買塑膠
    束帶，再前往丁○○位於臺北縣中和市○○路118之31號門
    口守候，於同日21時20分許，見丁○○與乙○○返家，經甲○○撥打電話請丁○○開門，開門後，甲○○、戊○○、己○○、丙○○等人即依序強行進入丁○○上址住處（侵入住
    宅部分未據告訴），並於進入屋內後，甲○○先持客觀上足
    以威脅人之生命、身體、安全之手槍1支（未扣案，無證據
    顯示具殺傷力）喝令乙○○趴下，繼而指揮現場，令己○○
    在門口負責把風，令戊○○及丙○○以先前所購買之塑膠束
    帶綑綁丁○○及在場之乙○○，戊○○基於共同妨害自由之
    犯意，依甲○○之指令為之，期間因丁○○喊叫，丙○○乃
    徒手毆打丁○○之臉部，戊○○取下甲○○手上持有之槍枝
    喝令丁○○交付財物，而以此強暴手段，至使丁○○、乙○○均無從抗拒，丁○○因而交付現金新臺幣（下同）1萬2千
    元，甲○○再令丙○○搜刮丁○○屋內現金約4萬元、白金
    戒指1只（價值約6,000元）、K金手環1只（價值2萬餘元）
    ，及自乙○○放置在褲袋皮夾內之現金2萬元取走，得手後
    駕車返回臺北縣板橋市○○○路116之12號3樓，甲○○並交
    付1萬元予廖建平，暨將前揭取得之K金手鐲1只交付給丙○○，分別作為該2人協同前往討債之代價。嗣於97年5月23日
    15 時許，在桃園縣八德市○○街213巷12弄5號查獲丙○○
    胞姐住處丙○○臥房，起出丁○○所有之K金手環1只；復於
    97年5月24日2時46分許，在臺北縣土城市○○路60巷口為警
    查獲己○○，並扣得注射針筒1支（涉嫌施用毒品部分，另
    經檢察官提起公訴，並經本院判決確定），而查悉上情。
二、案經丁○○訴由臺北縣政府警察局中和分局報告臺灣板橋地
    方法院檢察署檢察官偵查起訴。
    理  由
一、程序方面：被告以外之人於審判外之陳述，經當事人於審判
    程序同意作為證據，法院審酌該言詞陳述或書面陳述作成時
    之情況，認為適當者，亦得為證據。當事人、代理人或辯護
    人於法院調查證據時，知有第159條第1項不得為證據之情形
    ，而未於言詞辯論終結前聲明異議者，視為有前項之同意。
    刑事訴訟法第159條之5定有明文。以下所引被告以外之人於
    審判外之書面陳述等證據，經本院詢問關於證據能力，檢察
    官、被告與辯護人均表示無意見（本院卷第80頁、第81頁）
    ，該等證據復均經提示，當事人及辯護人未於言詞辯論終結
    前聲明異議，本院審酌該等證據作成之情況，無違法取得情
    事，認為適於為本件認定事實之依據，依刑事訴訟法第159
    條之5第2項規定，應具有證據能力。
二、訊據被告戊○○、丙○○、己○○等3人對於有於前揭時、
    地，與甲○○共同以持槍暨以塑膠束帶加以綑綁等非法方式
    ，剝奪被害人丁○○、乙○○等2人之行動自由，均坦認不
    諱，復有證人丁○○於偵查、原審，暨證人乙○○於原審之
    證述可為佐證（見第15701號偵卷第148頁、第149頁，原審
    卷(一)第196至第208頁、卷(二)第57頁至第73頁），及告訴人住
    處電梯攝影翻拍照片6張在卷可稽（偵查卷第63至66頁），
    堪信為實在，被告戊○○妨害自由之犯行堪以認定。丙○○
    、己○○二人對於案發當日綑綁被害人之後，與甲○○等強
    行取走財物，己○○負責在告訴人屋外把風，事後己○○取
    得1萬元，丙○○取得扣案手環1只等事實亦均承認，核與告
    訴人及乙○○之證述，除是否為討債及取走財物若干有所爭
    執外，其餘相符，並有贓物領據佐證（見第21743號偵卷第
    61頁）。丙○○、己○○二人均僅辯稱：案發當日是為甲○○向丁○○索討積欠之債務，甲○○表示丁○○欠債不還，
    要教訓她，無強盜之犯意云云。故本件爭點乃在於被告等人
    是否均係基於為甲○○向告訴人討債之意思，為上開剝奪告
    訴人及乙○○自由，並強取財物之行為，抑或具有不法所有
    之意圖而為上開剝奪被害人行動自由並強取財物之行為，經
    查：
  (一)告訴人丁○○於警詢時即表示遭甲○○等人強盜財物（見15
    701號偵卷第36頁），於偵查及原審復均證述其並未積欠甲○○債務明確（見15701號偵卷第149頁、原審卷(一)第197頁
    、第204頁、第205頁）。
  (二)被告三人對於究竟為甲○○向丁○○索討何種債務、金額若
    干，均陳稱不清楚具體之內容，甲○○沒有明說等情（見原
    審卷(一)第138頁、第67頁、第68頁、第146頁、原審卷(二)第11
    頁）。丙○○於原審並證稱：在案發翌日，其有問甲○○，
    甲○○回答很模糊，只回答就是不夠，甲○○向其拿取被害
    人之手鐲時，丙○○再度問甲○○為何只是要債，會弄成這
    樣，甲○○答稱丁○○欠其一、二十萬元跑不掉，並未提到
    何時欠錢及欠錢之原因等語（見原審卷(一)第145頁）。可見
    於案發當日，被告丙○○、己○○二人對於丁○○是否積欠
    甲○○債務一事，並無確實之認知。
  (三)案發當日下午被告丙○○、己○○在實施本案之前，均曾一
    起陪同甲○○前往丁○○住處，丙○○有進到屋內，己○○
    在樓下屋外等候，此有告訴人丁○○於警詢及原審證稱：於
    案發當日下午，甲○○曾以行動電話號碼聯絡，託其幫忙找
    綽號「小龍」之乙○○，要向乙○○買電視機、電腦，其答
    稱乙○○當時正在其住處為其修護電腦，隔約不到1分鐘，
    甲○○即夥同車內後座一人到其住處；甲○○問乙○○有沒
    有電視機、電腦、鑽戒黃金等物要賣，乙○○很馬虎回答，
    甲○○及其同夥停留約將近10分鐘即離開其住處；當日乙○○有一台電腦、幾樣首飾要賣給別人，乙○○不高興見到甲○○等人，要他們走，甲○○等人離開後，其與乙○○去永
    和找賣二手金飾的老闆賣掉一批金飾；晚上9點多，甲○○
    等人再度至其住處之前，一直打電話與其聯絡，聲稱他們要
    買金飾，丁○○表示沒辦法，乙○○已經賣了金飾，甲○○
    還說不要假了，詢問賣了多少錢，其答稱賣了7、8萬元等情
    （見15701號偵卷第39頁、原審卷(一)第197頁至第201頁），
    並無被討債之事。丙○○、己○○於原審亦證述案發當日兩
    次前往告訴人住處，第一次與甲○○及己○○前往，只有其
    與甲○○進到告訴人住處，己○○在樓下屋外等候之事實（
    見原審卷(一)第133頁、第151頁），二人於本院就此仍為相同
    之供述（見本院卷第115頁反面），故被告丙○○、己○○
    二人在案發當日下午已陪同甲○○至告訴人住處一次，堪以
    確定。
  (四)甲○○是否在當日第一次進入告訴人住處時，有為討債之表
    示？據丁○○、乙○○證述案發當日被害之經過，均未提及
    被告等人有催討債務之言語，此有丁○○於偵查及原審（見
    15701號偵卷第148頁起、原審卷(一)第194頁起、原審卷(二)第
    69頁起）、乙○○於原審（見原審卷(二)第56頁起、第71頁起
    ）之證述可稽。徵諸被告丙○○於97年5月24日警詢時供陳
    ：「我是於97年5月17日18時左右，與綽號『阿斌』之男子
    甲○○先行前往被害人丁○○位於中和市○○路○段118之31
    號11樓住處內看金飾（丁○○聲稱要販售金飾，所以我們是
    先行前往看該金飾之價值為何）…因為『阿斌』聲稱不滿意
    ，所以我們就離開返回『阿斌』位於板橋市○○○路116號3
    樓之12租屋處，後來『阿斌』表示丁○○欠他錢，且有竊取
    『大胖』的東西，所以要我陪他一起前往找丁○○理論」等
    語（見97年偵字第15701號卷第13頁反面），丙○○於本院
    亦供述其第一次進入告訴人住處，並不知道甲○○與告訴人
    有債務關係，看金飾後下樓，甲○○才說他們有債務關係等
    語（見本院卷第111頁），據此等供述，應認甲○○是在案
    發當日第一次離開告訴人住處之後，始向被告丙○○表示告
    訴人欠他錢。再檢視丙○○於同日偵訊時表示：「阿斌說要
    去要債，請求我幫他的忙一起過去，當日我跟阿斌已經過去
    該處一趟，該女子說有一批首飾要賣，後來該女子又說不要
    賣，我們就離開，阿斌說該女子欠他一筆錢，金額我不知道
    ，後來就找我一起去要錢」等語，亦未提及甲○○有當場向
    告訴人討債之舉，而衡以常情，倘甲○○與告訴人之間確實
    有債務未清之事，豈不當面催討？當時在告訴人住處者，又
    僅有告訴人與乙○○二人，係一男一女，甲○○與丙○○二
    人面對之，論聲勢、論實力、論欠債還錢之理，均無何顧忌
    之處，甲○○並無理由不開口要債，竟需返回住處，糾集四
    人，並攜帶塑膠束帶及不明之槍枝再度前來，更何況同日第
    二次進入告訴人住處，亦不當面與告訴人計算清楚，究竟積
    欠若干債務，使對方償還全部或一部，故討債之說，縱甲○○曾以之藉口，然對丙○○、己○○而言，太違反討債常情
    ，實無從產生甲○○真為討債之確信，此從己○○於原審證
    稱：當時其也會害怕，根本不知要去收什麼債等語，亦可見
    其情（見原審卷(一)第148頁），己○○又證稱：原本其須負
    責綁男性被害人等語（見原審卷(一)第148頁），足徵被告等
    人與甲○○有事先計畫綑綁被害人之分工細節，被告丙○○
    、己○○二人竟不願深究討債之真偽，即參與綑綁被害人，
    強行取財，自係明知參與甲○○強盜之犯行，此外，據丙○○、己○○所述，甲○○向其二人所述係有關告訴人欠債，
    則其等對非債務人之乙○○強行取財，亦顯然出於不法所有
    之意圖。至於丙○○於原審證述第二次進入告訴人住處，被
    告等人有當場向告訴人二人討債云云，與其本人於警詢及偵
    查之供述不符，應認係事後卸責之詞，為不足採。
  (五)雖告訴人在原審證稱其所施用之海洛因都是向甲○○所購買
    一情（見原審卷(一)第204頁），參以甲○○確實有施用毒品
    之前科，有本院被告前案紀錄表可稽（見原審卷(一)第18頁起
    ），然毒品交易多屬銀貨兩訖，以告訴人所述，甲○○與告
    訴人在案發前僅認識半年之交情，若謂甲○○在交付毒品時
    ，不向告訴人拿足現金，已有違交易常情，況如前述，甲○○在犯案之後，於丙○○詢問時，猶不具體說出告訴人積欠
    之金額，客觀上亦無從採信告訴人因購毒有積欠甲○○債務
    。被告丙○○、己○○以告訴人有施用海洛因，即推論其積
    欠甲○○毒品款項，當屬事後卸責之詞。丙○○於原審另證
    稱：甲○○有提到要向丁○○討債，而且有說戊○○之前丟
    了一批首飾，懷疑與丁○○、乙○○有關云云（見原審卷(一)
    第136頁），然被告等人向乙○○強取現金，而非首飾，故
    「戊○○之前丟了一批首飾」之說，亦不能具以說明其等無
    不法所有意圖，所辯均不足採。
  (六)乙○○經強行取走褲袋內之2萬元現金，經乙○○於原審證
    述明確（見原審卷(二)第59頁），告訴人被搜走戒指及手環各
    一只，此經告訴人前後為一致之證述，並有扣案之手環足資
    佐證，告訴人被強行取出之現金若干，告訴人則有前後不一
    之證述，據丙○○證述其在告訴人皮夾內取出1萬餘元，並
    轉交1萬元予己○○，己○○亦承認其獲得1萬元之事實（見
    本院卷第115頁反面），參以對於己身持有多少現金，告訴
    人可能不甚清楚，共犯甲○○主導本案，取走最多財物，故
    以最有利於被告丙○○、己○○二人之認定，關於強盜告訴
    人現金部分，以告訴人前後所述最少金額之部分為準。
  (七)己○○之辯護人雖辯稱己○○僅站在告訴人住處門外，不知
    詳情；告訴人於警詢指訴歹徒強盜以跑路費為由，與其在原
    審之證述不符；告訴人與乙○○關於首飾、電器之歸屬及乙○○是否委託出售等證述矛盾；告訴人與甲○○在案發前之
    通聯頻繁，可見兩人相當熟識云云，惟己○○有強盜之犯意
    ，已如前述，又己○○承認把風之事實（見本院卷第58頁反
    面），核與告訴人於原審所證述：在門口把風之人，有開門
    命令小聲一點，因為有人上樓等語相符（見原審卷(一)第197
    頁），告訴人於警詢證述被告等人以跑路費為由，於偵、審
    未言及此，本院亦不認定被告等人進入告訴人住處有此言語
    ，又乙○○涉案而遭通緝，故關於首飾、電器之歸屬等事項
    ，是否吐實，當屬可疑，故此部分其證述與告訴人之證述矛
    盾，亦可理解，惟均不影響本院有關告訴人遭遇本案，確實
    其行動自由遭剝奪，財物遭強取及被告丙○○、己○○具不
    法所有之意圖等事實，又甲○○與告訴人之通聯頻繁，或為
    毒品、或為首飾之買賣，告訴人亦證述其於案發前與甲○○
    已認識半年，故通聯紀錄亦無從為被告等人有利之認定，所
    辯均不可採。
  (八)綜上，本件被告丙○○、己○○二人結夥三人攜帶槍枝強盜
    ，戊○○妨害自由之犯行明確，堪以認定。
三、按被告丙○○、己○○與成年人甲○○結夥三人，持不明之
    槍枝強盜，雖該槍是否具殺傷力因為扣案無從認定，惟既有
    槍枝之外觀，並持以強盜，客觀上已足認對人之生命、身體
    、安全構成威脅，具有危險性，為兇器，堪以認定，核其二
    人所為均係犯刑法第330第1項之加重強盜罪。強盜罪係反呼
    持有人或所有人之意思，而強取其物，其手段性質，同時侵
    害他人之身體及意思自由，是其妨害自由部分，自已包括於
    強盜行為之內，不另構成妨害自由罪名。又刑法上之強盜罪
    ，以有為自己或第三人不法所有之意圖為構成要件之一，若
    奪取財物係基於他種目的，而非出於不法所有之意思者，縱
    其行為違法，要不成立強盜罪（參最高法院21年上字第18號
    判例、92年臺上字第3553號判決）。被告戊○○因甲○○告
    知討債而駕車前往甲○○住處，將甲○○及被告丙○○、己○○等人載至告訴人住處，未參與第一次至告訴人住處購物
    之行，無從得知甲○○同日前往告訴人住處卻不逕行討債之
    不合理行徑，是其對於甲○○藉詞討債，未與生疑，尚屬合
    於情理，而以持槍及綑綁告訴人之激烈手法討債，在現今天
    社會亦非全無可能，再依證人丁○○在原審證稱：「戊○○
    一直打『吳小龍』，叫他把身上的錢全部交出來，戊○○並
    對『小龍』說你亂來，你知道你搶到的是我的東西，你白目
    ，你身上還有沒有都拿出來，然後叫『小龍』跪下去，面壁
    。」、「（問：戊○○除了對小龍作這些事之外，有沒有對
    你作什麼事、說什麼話？）他對我說那妳呢，我說我又沒有
    ，那是『小龍』的東西，而他就拿槍指著我的太陽穴，我就
    一直哭，我說我真的沒有，他叫我面壁，之後又叫我先等一
    下…」、「（問：當戊○○對『吳小龍』講說你白目、搶到
    我的東西這些話的時候，『吳小龍』有什麼反應？）他說老
    大，不好意思，不好意思，我不知道。但實際上『吳小龍』
    說這些東西並不是戊○○的，當時『吳小龍』會這樣說是因
    為戊○○手上拿槍，戊○○叫『吳小龍』跪、『吳小龍』馬
    上跪了。」、「（問：你知道吳小龍金飾的來源？）闖空門
    偷來的，跟王芊貴是一起去作案的。」等語（原審卷(一)第20
    1、207頁），可見被告戊○○在進入丁○○之住處後，以乙○○搶了其金飾之事，質問暨教訓丁○○及乙○○，以戊○○之作為，確有可能非為自己不法之所有，應認檢察官就此
    部分舉證，尚不能積極證明戊○○亦具不法所有意圖之犯意
    聯絡，故戊○○所為，係犯同法第302條第1項之罪，檢察官
    認其亦犯加重強盜罪，尚有未合，惟此部分基本社會事實同
    一，應予變更起訴法條。被告丙○○、己○○之攜帶兇器強
    盜犯行，與甲○○有犯意之聯絡與行為之分擔，均為共同正
    犯，被告戊○○妨害自由犯行，與丙○○、己○○、甲○○
    亦均有犯意聯絡及行為分擔，亦為共同正犯。被告丙○○二
    人一行為強盜告訴人及乙○○之財物，被告戊○○與其餘被
    告等人妨害告訴人及乙○○之行動自由，均係一行為觸犯數
    罪名，均為想像競合犯應從一重論處。被告丙○○、戊○○
    曾犯罪，如事實欄所示，執行完畢後，5年以內故意再犯本
    件有期徒刑之罪，有本院前案紀錄表在卷可憑，均為累犯，
    均應加重其刑。
四、檢察官上訴，以被告三人均係犯加重強盜罪等語。查丙○○
    、己○○共犯強盜罪，僅戊○○一人應以妨害自由罪論處，
    惟原判決以被告等三人均犯妨害自由罪，又將包含於強盜行
    為之妨害自由行為，分離為第二個事實，而就被告三人均分
    別為妨害自由有罪與強盜無罪之諭知，即有未合，檢察官之
    上訴為有理由，應就原判決撤銷改判。爰茲審酌被告己○○
    、丙○○、戊○○等人索債，犯罪之動機、目的、手段、每
    人參與犯罪之程度、犯罪所造成被害人等之心理及財物之損
    害非輕，迄未與告訴人等達成和解，暨被告戊○○於犯後坦
    承犯行、丙○○、己○○坦承部分犯行等一切情狀，分別量
    處如主文所示之刑，以資懲儆。至於未扣案之手槍1支，因
    未扣案無證據顯示係具有殺傷力，難認屬違禁物，且到案之
    被告戊○○、丙○○、己○○均已否認為其等所有，無從查
    明其權屬，自不予宣告沒收；另被告等人用以綑綁被害人之
    塑膠束帶已屬消耗品，於綑綁被害人後即留在現場，但未見
    被害人有加以保留並予以提出，難認尚且存在，為免執行之
    困難，亦不予宣告沒收，附此敘明。
據上論斷，應依刑事訴訟法第369條第1項前段、第364條、第299
條第1項前段、第300條，刑法第28條、第330條第1項、第302條
第1項、第55條、第47條第1項，判決如主文。
本案經檢察官陳玉珍到庭執行職務。
中    華    民    國    99    年    1    月    20    日
                  刑事第二十一庭審判長法  官  蔡聰明
                                      法  官  許永煌
                                      法  官  趙文
以上正本證明與原本無異。
如不服本判決，應於收受送達後10日內向本院提出上訴書狀，其
未敘述上訴之理由者並得於提起上訴後10日內向本院補提理由書
（均須按他造當事人之人數附繕本）「切勿逕送上級法院」。
                                      書記官  葉金發
中    華    民    國    99    年    1     月    29    日
附錄：本案論罪科刑法條全文
中華民國刑法第330條第1項（加重強盜罪）
犯強盜罪而有第321條第1項各款情形之一者，處7年以上有期徒
刑。
中華民國刑法第302條第1項（剝奪他人行動自由罪）
私行拘禁或以其他非法方法，剝奪人之行動自由者，處5年以下
有期徒刑、拘役或3百元以下罰金。


司法院資訊處製作；財團法人民間司法改革基金會備份。
